【裁判字號】    98,訴,261
【裁判日期】    981123
【裁判案由】    塗銷所有權移轉登記
【裁判全文】
臺灣雲林地方法院民事判決               98年度訴字第261號
原      告  台新資產管理股份有限公司
法定代理人  吳統雄
訴訟代理人  施振源
被      告  黃雅玲
            吳宜宜
上列當事人間請求塗銷所有權移轉登記事件，本院於民國98年11
月9 日言詞辯論終結，判決如下：
    主  文
確認被告間於民國九十五年十二月十二日就坐落雲林縣斗六市○
○段一九八─二地號、應有部分十萬分之二二五土地，及其上同
地段五0 二二建號建物所為之買賣契約及所有權移轉契約關係不
存在。
被告吳宜宜就上開土地、建物於民國九十六年一月二日所為之所
有權移轉登記應予塗銷。
訴訟費用新台幣柒仟零伍拾元由被告負擔。
    事實及理由
一、被告黃雅玲未於言詞辯論期日到場，核無民事訴訟法第 386
    條各款所列情形，爰依原告之聲請，由其一造辯論而為判決
    。
二、原告主張：被告黃雅玲於民國95年間向訴外人台新國際商業
    銀行股份有限公司申請卡號0000000000000000之現金卡使用
    ，詎被告黃雅玲至98年7 月3 日止，消費記帳尚餘新台幣（
    下同）649,559 元（含本金390,554 元、利息259, 005 元)
    未按期清償（下稱系爭借款），嗣訴外人台新國際商業銀行
    股份有限公司於95年8 月31日將系爭借款債權讓與原告，然
    被告黃雅玲竟未按期清償，反以通謀虛偽及損害債權為目的
    將坐落雲林縣斗六市○○段198 ─2 地號、應有部分10萬分
    之225 之土地，及其上同地段5022建號建物（下稱系爭土地
    、建物）於95年12月12日以買賣為原因移轉與被告吳宜宜，
    並於96年1 月2 日辦理移轉登記完畢，致有害原告之債權，
    爰依民法第87條第1 項、242 條前段、第767 條、第244 條
    規定提起本訴等語。並聲明：
  (一)先位聲明：如主文所示。
  (二)備位聲明：
  1.被告間於95年12月12日就系爭土地、建物所為之買賣行為及
    所有權移轉登記行為應予撤銷。
  2.被告吳宜宜應將系爭土地、建物於96年1 月2 日以買賣為原
    因所為之所有權移轉登記塗銷。
三、被告部分：
  (一)被告黃雅玲未於言詞辯論期日到場，亦未提出書狀作何聲明
    及陳述。
  (二)被告吳宜宜則以：被告黃雅玲於90年至94年間陸續向被告吳
    宜宜借款共計265 萬元，嗣被告黃雅玲因無力清償遂於95年
    12月12日將系爭土地、建物抵償予被告吳宜宜，並於96年 1
    月2 日辦理移轉登記完畢，要無原告所指其等有通謀虛偽及
    損害債權之情，是原告之訴實無理由等語置辯。並聲明：原
    告之訴駁回。
四、兩造不爭執之事實：
  (一)被告黃雅玲於95年間向訴外人台新國際商業銀行股份有限公
    司申請上開現金卡使用，詎被告黃雅玲自95年4 月8 日起即
    未依約清償，截至98年7 月3 日止，尚餘系爭借款未清償，
    被告黃雅玲依約即應負清償系爭借款責任，嗣訴外人台新國
    際商業銀行股份有限公司於95年8 月31日將系爭借款債權讓
    與原告，被告黃雅玲迄仍未清償系爭借款。
  (二)被告黃雅玲於95年12月12日將系爭土地、建物以買賣為原因
    ，申請移轉登記與被告吳宜宜，雲林縣斗六地政事務所於95
    年12月29日以斗地普字第204330號收件，並於96年1 月2 日
    辦理登記完畢。
  (三)原告於98年2 月3 日申請系爭土地、建物第二類登記謄本，
    始知上開系爭土地、建物所有權移轉登記之情。
  (四)稅務電子閘門財產所得調件明細表、雲林縣斗六地政事務所
    98年7 月22日斗地一字第0980005416號函、中華電信股份有
    限公司數據通信分公司98年7 月24日數府三字第0980000690
    號函、土地登記謄本、建物登記謄本、土地異動索引表、建
    物異動索引表。
五、本件兩造所爭執之處，應在於：
  (一)被告是否通謀虛偽買賣系爭土地、建物？
  (二)苟否，則原告得否再行使撤銷訴權？
六、茲論述如下：
  (一)按當事人主張有利於己之事實者，就其事實有舉證之責任，
    民事訴訟法第277 條前段定有明文。再按原告對於自己主張
    之事實已盡證明之責後，被告對其主張，如抗辯其不實並提
    出反對之主張者，則被告對其反對之主張，亦應負證明之責
    ，此為舉證責任分擔之原則，最高法院18年度上字第2855號
    判例可資參照。又按表意人與相對人通謀而為虛偽意思表示
    者，其意思表示無效，民法第87條第1 項前段固有明文，但
    第三人主張表意人與相對人通謀而為虛偽意思表示者，該第
    三人應負舉證之責，最高法院48年度台上字第29號判例可資
    參照。原告主張被告間上開系爭土地、建物買賣契約，及據
    之所辦理系爭土地、建物之所有權移轉登記行為，係基於被
    告間之通謀虛偽意思表示所為，應屬無效一節，已為被告所
    否認，則揆之上開判例意旨，原告就上開情節自應先負舉證
    責任。
  (二)經查，原告主張被告通謀虛偽訂定系爭土地、建物買賣契約
    乙情，業據其提出台新銀行生活故事現金卡信用貸款申請書
    、帳號查詢明細表、土地登記謄本、建物登記謄本為證，參
    之被告黃雅玲自95年4 月8 日起即未依約清償系爭借款，系
    爭借款後於95年9 月26日轉列呆帳乙節，有帳號查詢明細表
    附卷可參，此相較本件被告間訂定系爭土地、建物買賣契約
    之時間為95年12月12日，雲林縣斗六地政事務所並於96年 1
    月2 日辦理系爭土地、建物所有權移轉登記完畢之情，足認
    被告於被告黃雅玲積欠系爭借款轉列呆帳之際，在短短數月
    內，旋即於95年12月12日訂定系爭土地、建物買賣契約，並
    於96年1 月2 日登記完畢，兩者時間之密接，則被告顯有為
    規避被告黃雅玲之系爭借款及其他債務，而虛偽訂定系爭土
    地、建物買賣契約之可能性，實難排除。
  (三)再參酌被告間為朋友關係，就系爭土地、建物買賣契約是否
    係通謀虛偽訂定之情利害關係至鉅，其等為圖解免上開買賣
    契約無效，被告吳宜宜即應負塗銷系爭土地、建物所有權移
    轉登記之責任，故意虛偽不實陳述之可能性，即無由排除。
    是其等陳述，先天即存有不可靠因素，無法儘信，何況被告
    黃雅玲與訴外人第一商業銀行股份有限公司於94年5 月26日
    訂定最高限額抵押權180 萬元契約，並於94年6 月2 日辦理
    登記完畢，在上開所有權移轉登記之際，自始並未隨同辦理
    抵押債務人變更登記，該抵押債務人自始均係被告黃雅玲，
    顯有違一般買賣時，抵押債務隨同所有權移轉登記之常情，
    顯見被告僅為規避被告黃雅玲之債權人追償其之債務，而為
    上開系爭土地、建物買賣所有權移轉登記，其等實無買賣系
    爭土地、建物之真意，至為灼然。是原告主張被告通謀虛偽
    訂定系爭土地、建物買賣契約乙情，尚堪認已盡舉證證明之
    責。
  (四)被告吳宜宜雖否認原告所指其等通謀虛偽訂定系爭土地、建
    物買賣契約之情，並提出切結書為證，然經本院當庭勘驗切
    結書發現該切結書紙質新穎、平坦，別無折損之處，其上所
    載字跡、印文並無拓染、渲染之情，顯與該切結書書立時間
    95年12月12日距今已達近3 年應有折損（舊）等情形不符，
    該切結書顯係臨訟杜撰，要不足採信。何況，本院審理時詢
    問被告吳宜宜有關被告於90年至94年間借貸時間、金額、方
    式等情況為何，被告吳宜宜稱：伊均係以現金借貸與被告黃
    雅玲，有時錢不夠時，即向他人周轉，再轉借給被告黃雅玲
    ，然因時隔已久，借貸時間、金額，及向何人周轉等情節均
    已忘記等語，惟依切結書所示，被告間借貸款項共計265 萬
    元，該等金額要非少數，其等卻均以現金借貸，顯不符合常
    情，被告吳宜宜更就借貸時間、金額，及向何人周轉等重要
    情節均以時隔已久為由，陳稱不復記憶等語，則被告是否確
    有其等所稱訂定系爭土地、建物買賣契約存在之情，即有可
    疑。何況，苟被告所稱上開情節為真，被告黃雅玲焉會移轉
    系爭土地、建物所有權與被告吳宜宜，而仍自負上開高額抵
    押債務，卻未為任何保障自身權利之舉？凡此種種，俱見被
    告所訂定之系爭土地、建物買賣契約殊與常情不符，則被告
    吳宜宜辯稱因被告黃雅玲積欠伊共計265 萬元無力清償遂出
    賣系爭土地、建物與伊，以抵償265 萬元之借款，彼等始訂
    定上開系爭土地、建物買賣契約等情，要不足採信。
  (五)被告吳宜宜雖再舉證人陳宏輝證詞為證，然據證人陳宏輝到
    庭結證稱：「伊與被告係朋友關係，於95年間先認識被告黃
    雅玲，因被告黃雅玲常換工作，不清楚其到底作何工作，而
    被告吳宜宜是透過被告黃雅玲認識，伊感覺被告間是很好朋
    友，在簽切結書前曾聽被告吳宜宜表示被告黃雅玲向其借錢
    ，然借款金額為何，伊並不知悉，直至簽訂切結書時才知被
    告黃雅玲欠被告吳宜宜約200 多萬元。簽立切結書過程是被
    告請伊作證，伊至被告黃雅玲位於西平路住處簽訂，伊到時
    切結書已寫好，伊看過切結書後即在上面簽名，然被告是否
    有200 多萬元之借款，及借款過程等情況，伊並不清楚。」
    等語，可知證人陳宏輝僅據被告吳宜宜片面告知被告黃雅玲
    向其借款之情，嗣並應被告之邀集，而在切結書上簽名，然
    其就被告間借貸之時間、金額、方式等情況均不知悉，是被
    告吳宜宜自難持證人陳宏輝上開證詞證明被告間借貸共計26
    5 萬元乙節為真實。此外，被告迄今仍未舉反證證明上開抗
    辯情節為真實，參之首揭說明，尚難認被告業已盡舉反證之
    責，是被告空言否認，顯無足採。
七、綜上所述，被告於95年12月12日就系爭土地、建物所為之買
    賣契約合意，既屬通謀虛偽之意思表示，而為無效之法律行
    為，則原告以先位聲明求為確認被告間於95年12月12日就系
    爭土地、建物所為之買賣契約及所有權移轉契約關係不存在
    ，即為有理由，應予准許。再按，債務人怠於行使其權利時
    ，債權人因保全債權，得以自己之名義，行使其權利，民法
    第242 條前段定有明文。查被告黃雅玲應負系爭借款清償之
    責，及被告吳宜宜取得系爭土地、建物買賣之所有權移轉登
    記原因為無效各情，已如前述，則被告吳宜宜對被告黃雅玲
    即負有塗銷96年1 月2 日就系爭土地、建物所為之買賣所有
    權移轉登記之義務。而被告吳宜宜於本件抗辯其等並無任何
    通謀虛偽意思表示情事等語，堪認其等有怠於行使塗銷登記
    權利之情事。從而，原告為保全其系爭借款之清償，依上開
    民法規定，即得以自己之名義，行使前述被告黃雅玲塗銷96
    年1 月2 日系爭土地、建物買賣所有權移轉登記之權利。故
    本件原告依民法第242 條規定，以先位之訴請求被告吳宜宜
    就系爭土地、建物於96年1 月2 日以買賣為原因之所有權移
    轉登記（按經雲林縣斗六地政事務所於95年12月29日以斗地
    普字第204330號收件，並於96年1 月2 日辦理登記完畢。）
    應予塗銷，為有理由，亦應准許之。
八、末按預備訴之合併，係以當事人先位之訴有理由，為備位之
    訴裁判之解除條件；先位之訴無理由，則為備位之訴裁判之
    停止條件。而本件原告先位之訴既為有理由，是本院就其備
    位之訴，即毋庸予以審究。
九、本件事證已臻明確，兩造其餘攻擊防禦方法，核與本件判決
    之結果無影響，爰不一一論述，併此敘明。
十、訴訟費用負擔之依據：依民事訴訟法第85條第1項前段。
中    華    民    國    98    年    11    月    23    日
                  民事第二庭    法  官  陳秋如
以上正本係照原本作成
如對本判決上訴，須於判決送達後20日內向本院提出上訴狀（需
提出繕本）
中    華    民    國    98    年    11    月    23    日
                                書記官  蘇紋泙

司法院資訊處製作；財團法人民間司法改革基金會備份。
